臺灣高等法院臺南分院刑事判決　　　　 94年度上訴字第279號
　　上訴人
　　即被告　乙○○
　　指定辯護人　義務辯護律師甲○○
上列上訴人因殺人未遂案件，不服臺灣臺南地方法院93年度訴字
第291號中華民國94年1月26日第一審判決（起訴案號：臺灣臺南
地方法院檢察署93年度營偵字第259號），提起上訴，本院判決
如下：
    主  文
原判決撤銷。
乙○○殺人，未遂，處有期徒刑拾貳年。扣案水果刀壹把沒收。
    事  實
一、乙○○與林賜全為朋友關係，經常一起喝酒，酒後時生口角
    爭執，二人於中華民國九十二年七月三十一日晚間二十時四
    十分許，在林賜全位於臺南縣新營市○○路一四○巷五十二
    號住處續攤飲酒，乙○○因酒後言行輕佻，又刻意對林賜全
    所供奉關聖帝君神明侮辱不敬，比手劃腳作勢作法，林賜全
    見狀旋即出言制止，乙○○即稱「我拜你家神明是給你面子
    ，你神氣什麼」等語，遂與林賜全發生口角爭執，詎料爭執
    中乙○○竟頓起殺人之犯意，旋即以其所有自家中攜帶之水
    果刀一把，藉酒裝瘋向林賜全叫囂「你神氣什麼，刺給你死
    ，你就不會神氣了」等語後，其明知左胸部為人體重要部位
    ，仍向林賜全左胸突剌二刀，因林賜全順勢舉起左手抵擋，
    致林賜全分別受有左手虎口割裂傷、左側胸部第七肋骨間長
    一公分裂傷，深至胸腔，併大量血胸等傷害。林賜全倒地後
    ，乙○○隨即持上開水果刀，由林賜全住宅處騎乘機車逃離
    回至臺南縣新營市○○路一六七巷三弄十四號住處，並順手
    將上開水果刀棄置在其住處門前盆栽內，而林賜全則自行走
    出屋外，用僅存力氣報警，於當日二十時五十分許送營新醫
    院急診，並轉院至財團法人長庚醫院嘉義分院（下稱嘉義長
    庚醫院）立即開刀後，始未造成死亡結果。員警則循線前往
    乙○○家中查獲，並測試乙○○呼氣後之酒精濃度，高達每
    公升一‧二○毫克之數值，另扣得前開水果刀一把。【於本
    案發生後之九十三年九月十八日，乙○○涉嫌在林賜全上開
    ，致林賜全因胸腹多處鈍傷，合併大量內出血，造成出血性
    休克死亡，現因殺人案件在原審法院審理中】。
二、案經林賜全訴由臺南縣警察局新營分局報告臺灣臺南地方法
    院檢察署檢察官偵查起訴。
    理  由
一、程序方面：
  (一)按被告以外之人於審判外之言詞或書面陳述，除法律有規定
    者外，固不得作為證據，惟該被告以外之人於審判中死亡者
    ，其於檢察事務官、司法警察官或司法警察調查中所為之陳
    述，經證明具有可信之特別情況，且為證明犯罪事實之存否
    所必要者，得為證據，刑事訴訟法第一百五十九條第一項、
    第一百五十九條之三第一款分別定有明文。
  (二)查公訴人於九十三年四月十三日、同年十二月十七日準備程
    序期日，聲請傳喚證人即告訴人林賜全進行交互詰問，但證
    人林賜全業於九十三年九月十八日遭他殺死亡，有臺灣臺南
    地方法院檢察署九十三年十一月十一日南相甲字第９３—１
    頁），致本院於審判期日時，無從調查上開證據。然該證人
    於審判外之九十二年八月十一日十二時起至十三時止，在嘉
    義長庚醫院３Ｃ０１Ａ病房內，由臺南縣警察局新營分局民
    治派出所警員陳建安調查詢問，有警詢筆錄一份可稽（見原
    審法院卷第五、六頁）。該警員本欲於案發翌日即九十二年
    八月一日對證人進行調查，惟因證人傷勢嚴重，以致無法應
    訊（此見警卷第七頁之職務報告）。而證人於九十二年七月
    三十一日夜間經殺傷後，於同年八月五日始由加護病房（床
    號：Ｊ0000000）轉至普通病房（３Ｃ０１Ａ病房，
    上開資料見外放病歷第一一四頁背面、第一一五頁），警員
    在證人無法出院之際，旋對證人在病床前進行調查詢問，足
    認應具有可信之特別情況，且上開陳述乃證明本案被告有否
    殺人未遂所必要，揆諸前開說明，上開警詢筆錄自有證據能
    力，得為證據【雖證人另於九十三年三月八日曾至臺灣臺南
    地方法院檢察署應訊，然當日檢察官並未訊問證人，該份訊
    問筆錄亦無證人陳述之記載（見偵查卷第八、九頁），自無
    法供作本案之證據，併此敘明】。
二、實體方面：
  (一)訊據被告乙○○固不否認常與林賜全飲酒後發生口角，亦有
    於上開時地與林賜全飲酒，因侮辱林賜全所祭拜之神明起爭
    執後，即以其所有自家中攜帶之水果刀一把刺向林賜全，並
    致林賜全受有前開傷害等情，惟矢口否認有殺人犯意，辯稱
    ：「我是喝醉酒，不小心刺到林賜全」云云。
  (二)按殺人未遂與普通傷害之區別，應以加害時有無意欲致人於
    死為斷。至於被害人受傷之部位以及加害人所用之兇器，有
    時雖可藉為認定有無殺人故意之心證，究不能據為絕對之標
    準。因此，行為人是否具備殺人之故意，當就行為人行為時
    主觀之認知及意欲，客觀上所使用之器具、傷害之部位及下
    手之程度等一切情狀，予以綜合判斷。查：
    1.被害人林賜全經被告持水果刀刺傷後，受有左手虎口割裂
      傷、左側胸部第七肋骨間長一公分裂傷，深至胸腔，併大
      量血胸，於九十二年七月三十一日二十時五十分許，送營
      新醫院急診，旋轉院至嘉義長庚醫院施行開胸手術，至同
      年月八月五日止，均在加護病房觀察治療，其中嘉義長庚
      醫院曾於九十二年八月一日向被害人家屬發出病危通知單
      ，而上開傷勢經嘉義長庚醫院判斷會導致死亡結果，成因
      為：「1.大量出血致休克而亡或凝血功能異常而出血死亡
      ，2.大量血胸會造成呼吸衰竭，3.後續可能因傷口感染膿
      胸致敗血症或呼吸衰竭而亡」。右揭事實，有水果刀一把
      扣案可證（見警卷第八頁，偵查卷第十三頁），復有營新
      醫院診斷證明書（見警卷第九頁）、嘉義長庚醫院診斷證
      明書（見警卷第十頁）、該院函覆原審法院傷勢說明文（
      見原審法院卷第二八頁）各一紙及病歷影本一份（外放，
      病危通知單見第十四頁）及蒐證照片三十六張（見警卷第
      十四頁至第三二頁，其中林賜全受傷部位照片見第十四、
      三二頁）附卷可稽。
    2.被告於九十二年八月三日十四時四十分許，曾至醫院探視
      仍在加護病房之林賜全，經嘉義長庚醫院護理人員李力文
      於當時護理紀錄單上護理記要欄記載：「病患朋友來視，
      態度激動，不斷向病患喊話：『我是不小心的，哪知道這
      一次會這麼嚴重，你作筆錄了嗎？我會被抓進去關，可能
      會死，這是殺人未遂‧‧‧』因情緒激動，超過會客時間
      後予委婉告知，仍不肯離去，在病床旁咆哮：『你們想怎
      樣，我有很重要的事跟他講，還有他現在病情怎麼樣？』
      責任醫師郭玟伶至病床旁並已病情解釋，但此自稱病患友
      人即肇事者仍態度激動，經護理長同意聯絡警衛再次委婉
      勸說下，此病患朋友留下電話，表示有事須聯絡告知，已
      紀錄下病患此朋友電話，現方才願意離去」等情，有當日
      護理紀錄單影本一紙在卷可憑（見外放病歷第一○六頁）
      ，被告就此亦坦承當日確實去見過被告，惟否認曾說過上
      開話語，辯稱只是去問他現在病情有沒有比較好等語。【
      上開紀錄文書，乃嘉義長庚醫院護理人員於業務上所須製
      作。綜觀病患林賜全全部病歷記載，均為有關各項醫療、
      檢查及報告事項之紀錄，僅上開紀錄特別記載病患友人即
      被告之訪視過程，顯示上開事件於病患醫療歷程上有重要
      地位，護理人員始刻意記載；另觀察上開紀錄之前後文，
      係對被告訪視、對話之實際過程暨醫院之處理情形，予以
      翔實記載，且當時警員亦尚未對該病患進行調查，當無顯
      有不可信之情況，依據刑事訴訟法第一百五十九條之四第
      二款之規定，自有證據能力，併此敘明】。
    3.證人即被害人林賜全於九十二年八月五日警詢時證稱：「
      我於九十二年七月三十一日二十時四十分，在新營市○○
      路一四○巷五十二號自宅與乙○○飲酒作樂，飲酒後因乙
      ○○禮拜我所供奉之關帝聖君神像，在禮拜當中乙○○在
      神像前比手劃腳，做出作法的手勢，我見狀後罵乙○○說
      你幹什麼，乙○○向我說『我拜你家的神明是給你面子，
      你神氣什麼』，乙○○便與我爭吵起來，乙○○一氣之下
      拿出預藏之水果刀，向我說『你神氣什麼，刺給你死，你
      就不會神氣了』，就往我身上（胸部部位）刺了兩刀，乙
      ○○見我倒地後，就立即逃出，我利用僅存的力氣報警請
      求協助送醫」「我認識乙○○，我們是朋友關係，平時就
      因喝酒常吵架」「乙○○刺傷我之後逃離現場，把兇刀一
      併帶走」「我要對乙○○提出殺人未遂的告訴」等語（見
      警卷第五、六頁）。
    4.被告於警詢及偵查中曾自白：「我因飲酒後禮拜林賜全所
      供奉之關聖帝君神像，在禮拜中我在神像前比手劃腳，做
      出作法的手勢，林賜全見狀便辱罵我，我一氣之下拿出水
      果刀往林賜全胸部部位刺了一刀（於偵查中自承刺了二刀
      ），我見林賜全倒地後，立即逃回家中」「我與林賜全是
      朋友，常因喝酒吵架，我當時不滿林賜全對我大聲責罵，
      說我對神明不敬，才引起我對林賜全的殺機」「我知道胸
      部為人體心肺等器官所在，我知道刺人左胸可能造成生命
      危險，我對被害人說我刺他二刀沒有意見，我願意認罪，
      承認殺人未遂」等語（見警卷第二、三頁，偵查卷第九頁
      ）。
    5.雖被告於本院審理時否認有殺人之故意，辯稱：「我喝醉
      酒不知道發生何事」云云，惟查：
      (1)被告當日飲酒呼氣後之酒精濃度，雖高達每公升一‧二
        ○毫克之數值，有酒精濃度測試單一紙在卷可憑（見警
        卷第十一頁），但被告亦自陳當天酒後仍能分清楚行車
        方向，能騎機車由林賜全住處返回其住處（見原審法院
        卷第八九、九十頁），此外，當時其尚有意識能將行兇
        刀械丟棄在住宅前不顯眼之盆栽內（見警卷第十五頁下
        方照片），足見被告當時意識清醒，僅是藉酒裝瘋作態
        而已，其辯稱酒醉不知人事，顯不足採。
      (2)被害人林賜全家中客廳神桌擺設整齊良好，並刻意置放
        在正門口，其上並用紅布裝飾，所供奉關聖帝君旁另設
        有青龍偃月刀，另有八家將用神帽、耙釘、令旗置於神
        桌旁（見警卷第十六頁上方、第十九頁下方照片），顯
        與一般家庭供奉神明方式更為細膩，另比較被害人之客
        廳其餘擺設雜亂等情（見警卷第十八頁、第十九頁上方
        、第二十頁照片），顯見被害人林賜全乃信仰地方神祇
        虔誠之人，以其在神桌處放有八家將起乩物品觀之，當
        然不容外人恣意在家中神像胡亂作法，冒犯不諱，被害
        人林賜全以此嚴厲指摘被告，並非刻意尋釁生事；反觀
        被告與被害人認識已近二年，亦常至被害人家中喝酒，
        自應知曉被害人之信仰，卻仍冒犯被害人所供奉神明，
        在被害人家中神像前胡亂作法，且被告亦自承被害人家
        中並未開設神壇（見原審法院卷第八六、八七頁），因
        此，如被告為虔誠信奉關聖帝君之人，而所為僅屬禮拜
        神明，又豈敢在自稱禮拜神明後頓然行兇，顯見被告純
        屬輕挑作戲，侮辱神明，而上開舉動確實足以引起林賜
        全勃然大怒，與乙○○爭執理論，亦可佐證乙○○受此
        嚴厲指摘後，確可誘發殺害林賜全之動機。
      (3)又被告於九十二年八月三日十四時四十分至醫院探視林
        賜全後，林賜全仍願於二日後之詢問時，指認被告確實
        有下手殺害伊之舉動及本意，足見林賜全當時所為之證
        述確屬真實，雖林賜全雖曾於九十三年三月五日與被告
        和解，有臺南縣新營市調解委員會調解書及撤回告訴聲
        請狀各一紙在卷可憑（見偵查卷第十一、十二頁），但
        此時離案發時間已過半年，其間有否遭受被告壓力，雖
        不得而知，惟和解乃雙方各退一步，始能達成，自亦不
        能以事後之和解，推論被害人初次證述乃屬虛偽，亦不
        能以此認定被告當時並無殺人犯意。
    6.由上開證據資料，可以確知：被告明知人體胸部左側為心
      、肺等重要部位，且其刺向林賜全時，其主觀意欲與認知
      即是要將林賜全刺死；而被告乃右手持尖銳之水果刀，林
      賜全先伸左手抵抗時，被告仍刺向林賜全左胸二下，導致
      林賜全受有左手虎口割裂傷、左側胸部第七肋骨間長一公
      分裂傷，深至胸腔，併大量血胸等傷害，可見被告下手之
      時，並未刻意斟酌減輕氣力，或避開左胸部位，尤其連刺
      二下，可見其下手兇狠；而被告持水果刀銳器往林賜全左
      胸連刺二下所造成之傷害，經送醫時醫院並曾發出病危通
      知單，且上開傷勢客觀上確實會導致死亡結果，另被告辯
      稱喝醉酒不知發生何事，所辯實難採信，已如前述。因此
      ，被告確有殺害林賜全之故意，灼然甚明，雖林賜全因急
      救得宜，始未死亡，惟被告仍難辭殺人未遂之刑責。綜上
      ，本案事證明確，被告犯行應堪認定。
三、論罪科刑：
  (一)核被告所為，係犯刑法第二百七十一條第一項、第二項之殺
    人未遂罪。被告殺害林賜全，惟未造成死亡結果，已著手於
    殺人行為之實行而不遂，為刑法第二十五條之未遂犯。爰按
    既遂犯之刑減輕之。
  (二)扣案水果刀一把，為被告所有供本案殺人未遂所使用之物，
    業據其陳述在卷，應依刑法第三十八條第一項第二款宣告沒
    收。
  (三)原審以被告犯行明確，因予論科，原非無據。但原判決以被
    告另涉殺害林賜全既遂一案，認本案不宜依未遂犯之規定減
    輕被告之刑，則有未當，（因該案既未經判罪確定，且係另
    行起意，自不應於本案審理中逕予斟酌）。被告上訴意旨，
    以原判決量刑偏重，非無理由，應由本院予以撤銷改判。爰
    審酌被告曾有傷害前科，有臺灣高等法院被告全國前案紀錄
    表一份在卷可憑，並審酌被告因飲酒起紛爭，又不尊重被害
    友人信仰，頓起殺機，行兇手法乃以尖刀突刺被害人左胸，
    幸被害人自行撥打電話報警，當時始倖免一死等犯罪之動機
    、目的、手段、品行，犯罪所生之損害及與被害人平日之關
    係，但犯後已與被害人和解等情，量處如主文所示之刑，以
    資懲儆。
據上論結，應依刑事訴訟法第369條第1項前段、第364條、第299
條第1項前段、刑法第271條第1項、第2項、第26條前段、第38條
第1項第2款，判決如主文。
本案經檢察官許仲瑩到庭執行職務。
中　　華　　民　　國　　94　　年　　4　　月　　27　　日
                  刑事第四庭    審判長法官   鄭  文  肅
                                      法官   林  勝  木
                                      法官   蔡  美  美
以上正本證明與原本無異。
如不服本判決，應於收受本判決後十日內向本院提出上訴書狀。
其未敘述上訴理由者並得於提起上訴後十日內向本院補提理由書
狀（均須按他造當事人之人數附繕本）「切勿逕送上級法院」。
　　　　　　　　　　　　　　　　　　書記官   周  美  莉
中　　華　　民　　國　　94　　年　　4　　月　　27　　日
附錄：本判決論罪科刑法條
中華民國刑法第271條第1項、第2項
殺人者，處死刑、無期徒刑或十年以上有期徒刑。
前項之未遂犯罰之。
